【裁判字號】    98,訴,518
【裁判日期】    981124
【裁判案由】    偽造文書
【裁判全文】
臺灣臺北地方法院刑事判決               98年度訴字第518號
公  訴  人  臺灣臺北地方法院檢察署檢察官
被      告  乙○○（原名范送來.
選任辯護人  蔡宏修律師
上列被告因偽造文書案件，經檢察官提起公訴（98年度偵字第32
0 號），本院判決如下：
    主  文
乙○○行使偽造私文書，足以生損害於公眾及他人，處有期徒刑
肆月，如易科罰金，以銀元佰元即新臺幣玖佰元折算壹日；減
為有期徒刑貳月，如易科罰金，以銀元佰元即新臺幣玖佰元折
算壹日。
    事  實
一、乙○○（原名范送來）曾因詐欺案件，經臺灣臺北地方法院
    檢察署檢察官以91年度偵字第14368 號、第7325號、第1827
    1 號提起公訴，經本院92年度易字第1128號刑事判決判處有
    期徒刑1 年6 月，乙○○不服，提起上訴，於臺灣高等法院
    93年度上易字第943 號審理中，乙○○竟為有利於己之證明
    ，基於行使偽造私文書之犯意，於不詳時、地，經由不詳管
    道取得偽造之蒙古國國家腫瘤病研究中心（Mongolia Nation
    -al Center of Oncology）外科主任（The Head of General
    Surgical Department） 醫學博士Ya.Erdene-Ochir 署名之
    民國91年1 月26日感謝信影本1 份及偽造之Bi Bi 牧場（Bi
    Bi Golomt） 執行經理M.Mungunsukh署名之91年1 月15日感
    謝信影本1 份，其上虛偽記載乙○○捐贈美金50萬元予蒙古
    國國家腫瘤病研究中心、捐贈60萬元予Bi Bi 牧場之不實事
    項，繼委由不知情之蔡宏修律師附於刑事上訴理由（一）狀
    作為證十號、證十二號，於93年6 月25日當庭提出於臺灣高
    等法院刑事庭而行使之，足以生損害於蒙古國國家腫瘤病研
    究中心、Bi Bi 牧場、Ya.Erdene-Ochir 、M.Mungunsukh本
    人及法院審理案件所憑證據之真正及正確性。
二、案經甲○○告發由臺灣臺北地方法院檢察署檢察官偵查起訴
    。
    理  由
一、證據能力之判斷：
    被告乙○○及其選任辯護人對於下列各項證據方法，均未爭
    執其證據能力，並同意作為證據（見本院卷第67至68頁），
    本院審酌其作成時之情況，認為並無不適當之情事，均得作
    為證據，合先敘明。
二、認定事實所憑之證據及理由：
    訊據被告乙○○雖不否認於臺灣高等法院93年度上易字第94
    3 號刑事案件審理中，於93年6 月25日前數日，在桃園中正
    國際機場取得系爭蒙古國國家腫瘤病研究中心及BiBiGolomt
    之感謝信各1 份後，委由蔡宏修律師於93年6 月25日具狀向
    法院提出之事實，但矢口否認有何行使偽造私文書之犯行，
    辯稱：(一)伊將款項交由蒙古國議員Mendiin Zenee 代為捐贈
    予蒙古國國家腫瘤病研究中心及Bi Bi 牧場，事後議員託1
    位蒙古人將系爭2 份感謝信送到桃園中正國際機場交給伊；
    (二)系爭2 份感謝信上均蓋有公證章，伊怎知偽造；(三)系爭2
    份感謝信是傳真本，因伊當時不能出國不可能拿到原本云云
    （見本院卷第15頁反面、第21頁反面、第59頁反面）。惟查
    ：
  (一)被告與其妻劉國蓉因詐欺案件，前經檢察官提起公訴，經本
    院92年度易字第1128號刑事判決判處有期徒刑後，被告與其
    妻提起上訴，經臺灣高等法院93年度上易字第943 號審理中
    ，被告委由蔡宏修律師於93年6 月25日當庭提出之刑事上訴
    理由（一）狀，內附蒙古國國家腫瘤病研究中心（Mongolia
    National Center of Oncology）外科主任（The Head of
    General Surgical Department） 醫學博士Ya.Erdene-Ochi
    r 署名之感謝信及Bi Bi 牧場（Bi Bi Golomt）執行經理M.
    Mungunsukh署名之感謝信各1 份，作為證十、證十二等事實
    ，有臺灣高等法院93年度上易字第943 號刑事案件之影卷可
    稽，堪以認定。然系爭2 份感謝信經駐蒙古代表處98年1 月
    8 日蒙字第98005 號函檢附Ya.Erdene-Ochir 於97年12月11
    日回信表示：「經過查證得知臺灣公民Fang Sung Lai 沒有
    以現金或物質方式贊助本中心」及M.Mungunsukh回信表示：
    「本人在此表示未於上述文件簽名」、「本人於2008年12月
    3 日貴處人員首次獲悉上函提及之60萬美元，正式通知從未
    收到這筆錢」、「本人2002年3 月8 日至2003年2 月24日擔
    任『Bi Bi Golomt』公司總經理……因此2002年1 月15日本
    人無法以執行總經理的名義於上述文件簽名」，有函文及中
    文譯本足考（見98年度偵字第320 號卷第3 至8 頁），是M.
    Mungunsukh於97年1 月15日尚未任職Bi Bi 牧場執行經理一
    職，其與Ya.Erdene-Ochir 均否認曾簽署系爭2 份感謝信，
    蒙古國國家腫瘤病研究中心及Bi Bi 牧場亦未收到系爭感謝
    信上所載被告捐贈之美金50萬元、60萬元，亦堪認定。佐以
    告發人甲○○提出、經駐臺北烏蘭巴托貿易經濟代表處認證
    之蒙古國國家專業監督局檢查結果函文及譯本表示：「無財
    務證明蒙古國國家腫瘤病中心從臺灣公民Fan Song Lai收了
    500,000 美元購買醫療器械」；「在檢查Bi Bi Golomt公司
    的財務及文件時無財物證明蒙古國國家腫瘤病研究中心從臺
    灣公民Fan Song Lai收了600,000 美元購買畜牧送給牧民」
    （見97年度他字第2468號卷第24至25頁），益證被告提出之
    系爭2 份感謝信上所載：「我們購買一下醫療器材使用了50
    萬美元……衷心的感謝您為我們所作的一切」、「非常感謝
    您依據我們的請求，提供了60萬美元的捐獻，使我們的牧民
    購買牲畜，解決燃眉之急」云云，均非事實。
  (二)按刑法上之偽造文書罪，本有有形偽造（形式偽造）與無形
    偽造（實質偽造）之分，前者指無製作權人冒用他人名義而
    作成文書，後者則指文書之內容虛偽；倘作成名義出於虛偽
    ，且內容亦不真實者，即成立偽造文書罪，最高法院著有87
    年度臺非字第351 號判決要旨可資參照。承前所述，本案被
    告提出之系爭2 份感謝信既經製作名義人Ya.Erdene-Ochir
    及M.Mungunsukh否認為渠所簽署，內容關於被告曾捐款美金
    50萬元、60萬元部分，亦經查證並非事實，則揆諸前揭最高
    法院判決意旨，系爭2 份感謝信應該當刑法第210 條所謂之
    偽造私文書甚明。就此，被告既以前揭言詞置辯，則本案爭
    點在於，被告主觀上是否知悉系爭2 份感謝信係屬形式及實
    質不實之偽造文書。
  (三)被告雖辯稱：系爭2 份感謝信上均有蒙古公證章，伊怎知偽
    造云云。惟關於蒙古國公證章之效力，經本院委請臺灣高等
    法院98年10月9 日院通文實字第0980006611號函轉駐蒙古代
    表處98年9 月29日蒙字第098144號函覆以：系爭2 份感謝信
    均未經代表處驗證，僅經蒙古公證所蓋章簽字，而蒙古公證
    所係符合資格之公證人所開設之營業處所，境內各城市皆有
    1 個以上之公證所，申請人持欲驗證之文件正本與影本前往
    繳費後，僅由公證人查驗正本與影本相符時，即予蓋章簽字
    ，因此文件真實與否無法由驗證章判明，該處歷年來查獲多
    起文件造假案件亦皆有經蒙古公證所簽章之情事，並檢附該
    處驗證章戳為證（見本院卷第47至48頁）。可見蒙古國民或
    法人出具之文件應經我國駐蒙古代表處或辦事處驗證後，始
    具形式上真正之效力，而被告提出之系爭2 份感謝信上縱有
    蒙古公證之簽章，但因蒙古國公證之浮濫，時有偽造情事，
    自不得僅憑此公證章遽認系爭2 份感謝信為真正。況且據被
    告自承：「蒙古的朋友說其實在蒙古只要願意給錢，對方就
    可以配合你的要求偽造文件」等情（見本院卷第67頁），由
    此亦可推知被告明知蒙古國文件偽造情形氾濫。從而，系爭
    2 份感謝信之形式真正顯有可疑，不得僅因系爭2 份感謝信
    上蓋有蒙古公證章而遽認被告主觀上相信系爭2 份感謝信之
    形式真正。尤其，就系爭2 份感謝信之來源，被告辯稱係國
    會議員託人將系爭2 份感謝信帶至桃園中正機場親自交給伊
    云云（見97年度他字第2468號卷第60頁），既屬當面交付，
    大可交付原本；但經本院要求被告提出系爭2 份感謝信之原
    本供本院核閱時（見本院卷第21頁反面至第22頁），被告先
    推稱：不記得云云（見本院卷第22頁），再稱：伊當初拿到
    的就是傳真本，因伊不能出國怎麼可能拿到正本云云（見本
    院卷第59頁反面），實於理有違。何況，系爭2 份感謝信上
    並無註記傳真號碼、日期，無從相信為傳真文件。此外，被
    告迄未提出交付系爭2 份感謝信予伊之蒙古人姓名、年籍，
    本院無從查證。因此，被告從未提出足以證明系爭2 份感謝
    信之合理來源之相關證據供本院調查，僅空言辯稱相信系爭
    2 份感謝信之形式真正云云，委無可取。
  (四)承上，系爭2 份感謝信既係來源不明且被告亦明知蒙古國文
    件偽造情形嚴重，則被告究竟是否曾經捐款美金50萬元、60
    萬元予蒙古國國家腫瘤病研究中心及Bi Bi 牧場，厥屬關鍵
    。經查，除系爭2 份感謝信之影本外，被告迄今從未提出任
    何捐款之證明。被告雖辯稱將款項委由蒙古國會議員Mendii
    n Zenee 代為捐贈云云，惟又稱：Mendiin Zenee 已過世3
    、4 年（見97年度他字第2468號卷第59頁）、伊不清楚該人
    到底有無捐錢（見97年度他字第2468號卷第66頁）。衡諸常
    情，倘若被告確實透過國會議員捐款美金50萬元、60萬元，
    換算新臺幣合計高達3 千餘萬元之金額，被告怎可能不清楚
    到底有無實際捐出？甚且其中包含甲○○交付被告之款項，
    被告怎可能未立即索取書面憑據為證？遲至93年6 月25日前
    數日，始由陌生人手中取得系爭2 份感謝信？凡此俱與常理
    不合，難於採信。且關於款項交付之時間、金額，被告竟稱
    ：「（問：交給國會議員Mendiin Zenne 的時間？）91年1
    月、2 月、3 月、4 月、5 月」、「（問：分別交了多少錢
    給Me ndiin Zenne？）2 百多萬元」（見本院卷第68頁），
    核與系爭2 份感謝信之日期91年1 月15日、91年1 月26日及
    金額美金50萬元、60萬元，迥不相侔，被告所辯益有可疑。
    且詢諸該美金50萬元、60萬元之金錢來源，被告又稱：「甲
    ○○只給我77萬元，我就用這筆錢去捐，其他的錢是我自己
    的錢」（見本院卷第15頁反面），復稱：「我都提現金去，
    是在大陸拿的，我在大陸的錢都是在黑市用人民幣換現金，
    在大陸沒有開戶」、「臺灣的部分，每次只是領了3 萬、5
    萬的旅費，50萬美金是楊鴻游託大陸人帶給我的，我從臺灣
    總共帶去4 、50萬美金，我從大陸籌到225 萬美金，我帶到
    蒙古去總共175 萬美金」（見本院卷第60頁），關於金額部
    分前後顯不一致，又關於大額現金如何從臺灣地區帶往大陸
    地區一節，閃爍其辭，實難採信被告曾交付美金50萬元、60
    萬元現金予蒙古國會議員代為捐贈。綜合上述，被告所辯交
    付款項之對象既已過世，無從查證，又自稱不清楚實際上有
    無捐出，則被告臨訟提出系爭來源不明之感謝信影本時，實
    難相信伊主觀上渾然不知偽造之情事。
  (五)綜上，被告所辯均無可信，本案事證明確，被告基於行使偽
    造私文書之故意於臺灣高等法院93年度上易字第943 號刑事
    案件審理中，具狀附上偽造之系爭2 份感謝信，提出於法院
    而行使之犯行，洵堪認定，應予依法論罪科刑。
三、論罪科刑之依據：
  (一)被告所為，係犯刑法第216 條、第210 條行使偽造私文書罪
    。至於系爭2 份感謝信是否經被告參與偽造、如何偽造等節
    ，既無證據足資證明，爰不另論偽造私文書之罪嫌，附此說
    明。被告利用不知情蔡宏修律師將偽造之系爭2 份感謝信提
    出於臺灣高等法院刑事庭而行使之行為，為間接正犯。爰審
    酌：(1)被告為求有利於己之證明，竟循不詳管道取得系爭2
    份感謝信影本，逕提出於法院而行使之，足生損害於蒙古國
    國家腫瘤病研究中心、Bi Bi 牧場及Ya.Erdene-Ochir 、M.
    Mungunsukh本人，亦對於法院審理案件造成損害非輕；(2)且
    被告始終否認犯罪，毫無悔意等一切情狀，量處如主文所示
    之刑，以示懲儆。上揭偽造之私文書，業經被告向臺灣高等
    法院行使而不復為被告所有，爰不予宣告沒收。
  (二)又查被告行為後，刑法於94年1 月7 日修正通過、於94年2
    月2 日公布，於95年7 月1 日施行，其中修正第2 條、第41
    條之規定（嗣刑法第41條又於98年1 月21日修正，於同年9
    月1 日施行，惟係增訂第2 項至第7 項，原第2 項則移列第
    8 項，至於第1 項並無修正，故無列入比較之必要，併此說
    明）。按行為後法律有變更者，適用行為時之法律，但行為
    後之法律有利於行為人者，適用最有利於行為人之法律，現
    行刑法第2 條第1 項訂有明文。此條規定乃與刑法第1 條罪
    刑法定主義契合，而貫徹法律禁止溯及既往原則，係規範行
    為後法律變更所生新舊法律比較適用之準據法，是刑法第2
    條本身雖經修正，但刑法第2 條既屬適用法律之準據法，本
    身尚無比較新舊法之問題，應一律適用裁判時之現行刑法第
    2 條規定以決定適用之刑罰法律，先予辨明。依被告於行為
    時即94年2 月2 日修正公布前刑法第41條第1 項前段規定：
    「犯最重本刑為5 年以下有期徒刑以下之刑之罪，而受6 個
    月以下有期徒刑或拘役之宣告，因身體、教育、職業、家庭
    之關係或其他正當事由，執行顯有困難者，得以1 元以上3
    元以下折算1 日，易科罰金」，又依95年5 月17日修正前之
    罰金罰鍰提高標準條例第2 條規定（此條例已於98年4 月29
    日廢止），就其原定數額提高為100 倍折算1 日，則被告行
    為時之易科罰金折算標準，應以銀元300 元折算1 日，經折
    算為新臺幣後，應以新臺幣900 元折算為1 日。惟94年2 月
    2 日修正公布之刑法第41條第1 項前段則規定：「犯最重本
    刑為5 年以下有期徒刑以下之刑之罪，而受6 個月以下有期
    徒刑或拘役之宣告者，得以新臺幣1 千元、2 千元或3 千元
    折算1 日，易科罰金」。比較修正前後之易科罰金折算標準
    ，以94年2 月2 日修正公布前之刑法規定，較有利於被告，
    則應依刑法第2 條第1 項前段，適用修正前刑法第41條第1
    項前段及95年5 月17日修正前罰金罰鍰提高標準條例第2 條
    等規定（此條例已於98年4 月29日廢止），定其折算標準。
  (三)再查中華民國96年罪犯減刑條例於96年7 月4 日公布，於96
    年7 月16日施行。按犯罪在中華民國96年4 月24日以前者，
    除中華民國96年罪犯減刑條例另有規定外，依下列規定減刑
    ：……有期徒刑、拘役或罰金，減其刑期或金額2 分之1 ；
    犯最重本刑為5 年以下有期徒刑之刑之罪，依本條例規定減
    為6 月以下有期徒刑、拘役者，應於減刑裁判時，併諭知易
    科罰金折算之標準；又依本條例應減刑之罪，未經判決確定
    者，於裁判時，減其宣告刑，並應於判決主文同時諭知其宣
    告刑及減得之刑，中華民國96年罪犯減刑條例第2 條第1 項
    第3 款、第9 條、第7 條第1 項、第2 項分別定有明文。查
    被告係於93年6 月25日犯本件行使偽造私文書犯行，迄未判
    決確定，爰依上開條例規定，就被告本案所犯之罪，併予宣
    告減為有期徒刑2 月，併依修正前刑法第41條第1 項前段規
    定，諭知易科罰金之折算標準。
據上論斷，應依刑事訴訟法第299 條第1 項前段，94年2 月2 日
修正後刑法第2 條第1 項前段，刑法第216 條、第210 條，94年
2 月2 日修正前刑法第41條第1 項前段，95年5 月17日修正前之
罰金罰鍰提高標準條例第2 條（此條例已於98年4 月29日廢止）
，現行法規所定貨幣單位折算新臺幣條例第2 條，中華民國96年
罪犯減刑條例第2 條第1 項第3 款、第9 條、第7 條第1 項、第
2 項，判決如主文。
本案經檢察官葉芳秀到庭執行職務。
中    華    民    國    98    年    11    月    24    日
                  刑事第六庭審判長  法  官  張永宏
                                    法  官  林孟皇
                                    法  官  林晏如
上正本與原本無異。
如不服本判決，應於判決送達後10日內向本院提出上訴狀（應抄
附繕本）。告訴人或被害人如對於本判決不服者，應具備理由請
求檢察官上訴，其上訴期間之計算係以檢察官收受判決正本之日
期為準。
                                    書記官  楊盈茹
中    華    民    國    98    年    11    月    27    日
附錄本案論罪科刑法條全文：
中華民國刑法第210條
偽造、變造私文書，足以生損害於公眾或他人者，處5 年以下有
期徒刑。
中華民國刑法第216條
行使第210 條至第215 條之文書者，依偽造、變造文書或登載不
實事項或使登載不實事項之規定處斷。


司法院資訊處製作；財團法人民間司法改革基金會備份。
